---
title: "Mini Projet de Dataviz"
date: "`r Sys.Date()`"
output:
  rmdformats::downcute:
    self_contained: true
    default_style: "light"
    downcute_theme: "default"
    number_sections: TRUE
    df_print: paged
    code_folding: hide
---

```{r, message=FALSE, warning=FALSE}

#  Importation des packages 
library(readxl)
library(corrplot)
library(plotly)
library(ggplot2)
library(dplyr)
library(knitr)
library(kableExtra)
library(tibble)
library(GGally)
library(patchwork)
library(tidyr)
library(lubridate)

```


# Problématique 

Comment les concentrations d’ozone (O3) à Périgueux en 2023 varient-elles selon les conditions météorologiques, les horaires, les jours de la semaine et les saisons, et quels facteurs semblent influencer ces variations ?

# Description de la base de données

```{r, message=FALSE, warning=FALSE}

# Importation des données
data <- read_excel("atmo_polluants_Périgueux.xlsx",sheet = 2)

# On supprime l'heure dans la colonne date_debut car on a deja une colonne heure
data$date_debut <- as.Date(data$date_debut)

```



## Types de données 

Les données proviennent de l’association Infoclimat et rassemblent différentes variables météorologiques et de qualité de l’air pour la ville de Périgueux sur les années 2023 et 2024.

Le jeu de données comprend 8696 observations, chacune correspondant à un relevé horaire réalisé au cours de l’année.
Ainsi, chaque observation représente une heure donnée d’une journée précise, caractérisée par un ensemble de mesures météorologiques et de pollution.

Les variables se répartissent en plusieurs catégories :

- Variables temporelles : date_debut, jour, heure décrivent le moment du relevé.
date_debut est une variable qualitative, jour est qualitative et heure est quantitative discrète.

- Variables de pollution atmosphérique : NO2, PM2.5, NO sont des variables quantitatives continues, représentant les concentrations de différents polluants dans l’air.
En revanche, O3 et PM10 sont quantitatives discrètes, car elles ne prennent que des valeurs entières.

- Variables météorologiques :
temperature, temperature_min, temperature_max, point_de_rosee, pression, pression_variation_3h sont quantitatives continues.
Les variables vent_direction et humidite sont quantitatives discrètes, car elles ne prennent que des valeurs entières.
Les variables liées au vent — vent_moyen, vent_rafales, vent_rafales_10min — restent quantitatives continues.

- Variables de précipitation :
pluie_1h, pluie_3h, pluie_6h, pluie_12h, pluie_24h, pluie_cumul_0h, pluie_intensite, pluie_intensite_max_1h sont quantitatives continues, correspondant aux quantités ou intensités de pluie sur différentes périodes.



## Dimensions de la base de données
```{r, message=FALSE, warning=FALSE}

print(paste("nous disposons de ",nrow(data),"lignes(observations), pour",ncol(data),"colonnes (variables)"))

```

## Traiter les types de variables

Créer une nouvelle colonne pour rendre la direction du vent qualitative.
```{r, message=FALSE, warning=FALSE}

# Créer des secteurs de vent 
data <- data %>% mutate(vent_secteur = cut(vent_direction, breaks = seq(0, 360, by = 45), labels = c("N", "NE", "E", "SE", "S", "SW", "W", "NW"), include.lowest = TRUE))

```

Créer une nouvelle colonne pour le mois
```{r, message=FALSE, warning=FALSE}

# Ajouter une colonne "mois"
data <- data %>%
  mutate(mois = month(date_debut, label = TRUE, abbr = TRUE))  # Jan, Feb, etc.

```



```{r, message=FALSE, warning=FALSE}

str(data)

```



On voit que certaines variables numériques sont au format character: c("NO2","NO","PM10","PM2.5") 
On les converti en numérique
```{r, message=FALSE, warning=FALSE}

cols <- c("NO2","NO","PM10","PM2.5")

data[cols] <- lapply(data[cols], function(x) as.numeric(as.character(x)))

rm(cols)

```

Dans la colonne PM2.5 nous avons seulement 741 observations sur les 8696 qui ne contiennent pas de NA, on peut supprimer la colonne par souci de simplicité.
```{r, message=FALSE, warning=FALSE}

#Regarder le nombre de valeurs différentes de NA dans la colonne
sum(!is.na(data$PM2.5))

# Supprimer La colonne PM2.5
data <- data %>% select(-PM2.5)

```



## Extrait du dataframe après transformation
```{r, message=FALSE, warning=FALSE}

head(data)

print(paste("nous disposons maintenant de ",nrow(data),"lignes(observations), pour",ncol(data),"colonnes (variables)"))


```

Ainsi nous ne perdons aucune observation à cause de données manquantes.




# Graphiques et statistiques univariées 


## Tableau des statistiques descriptives univariées

```{r, message=FALSE, warning=FALSE}

# Sélectionner uniquement les colonnes numériques et exclure la colonne 'heure'
data_num <- data %>%
  select(where(is.numeric)) %>%
  select(-heure)

# Créer le tableau de statistiques
tab_stats <- data.frame(
  Mean = sapply(data_num, mean, na.rm = TRUE),
  Median = sapply(data_num, median, na.rm = TRUE),
  Q1 = sapply(data_num, quantile, probs = 0.25, na.rm = TRUE),
  Q3 = sapply(data_num, quantile, probs = 0.75, na.rm = TRUE),
  SD = sapply(data_num, sd, na.rm = TRUE)
)

# Affichage tableau HTML
kable(tab_stats, digits = 2, caption = "Statistiques descriptives") %>%
  kable_styling(bootstrap_options = c("striped", "hover"))

```


## Density plot : Distribution de L'ozone
```{r, message=FALSE, warning=FALSE}

ggplot(data, aes(x = O3)) +
  geom_density( fill = "#2C7BB6", color = "white", alpha = 0.7) +
  labs(
    title = "Distribution de la concentration d’ozone",
    x = "Concentration (µg/m³)",
    y = ""
  ) +
  theme_minimal(base_size = 13)

```

Le graphique montre une distribution bimodale de la concentration d’ozone, avec deux pics autour de 10 µg/m³ et 60 µg/m³. 

Les fortes concentrations, supérieures à 100 µg/m³, sont rares mais traduisent des épisodes ponctuels de pollution élevée.



# Graphiques et statistiques bivariées

## Evolution temporelle de l'Ozone
```{r, message=FALSE, warning=FALSE}
## Visualisation de la saisonnalité annuelle

# Calculer la moyenne quotidienne d'O3
O3_daily <- data %>%
  group_by(date_debut) %>%
  summarise(O3_mean = mean(O3, na.rm = TRUE),
            O3_sd = sd(O3, na.rm = TRUE))

# Graphique : évolution journalière de l’O3
plot_a = ggplot(O3_daily, aes(x = date_debut, y = O3_mean)) +
  geom_line(color = "#2C7BB6", linewidth = 0.9) +
  geom_ribbon(aes(ymin = O3_mean - O3_sd, ymax = O3_mean + O3_sd),
              alpha = 0.2, fill = "#2C7BB6") +
  labs(
    title = "Évolution du taux journalier moyen d’ozone à Périgueux en 2023 (µg/m³)",
    x = "Date",
    y = "Concentration moyenne d’ozone"
  ) +
  theme_minimal(base_size = 13) +
  theme(
    plot.title = element_text(size = 10),
    axis.title.x = element_text(size = 10),
    axis.title.y = element_text(size = 10),
    axis.text.x  = element_text(size = 9),
    axis.text.y  = element_text(size = 9)
  )





## Visualisation de la saisonnalité journalière

# Calculer la moyenne d'O3 pour chaque heure de la journée
O3_hourly <- data %>%
  group_by(heure) %>%
  summarise(O3_mean = mean(O3, na.rm = TRUE),
            O3_sd = sd(O3, na.rm = TRUE))

# Graphique : évolution moyenne horaire de l'O3
plot_b = ggplot(O3_hourly, aes(x = heure, y = O3_mean)) +
  geom_line(color = "#2C7BB6", linewidth = 1) +
  geom_point(color = "#2C7BB6", size = 2) +
  geom_ribbon(aes(ymin = O3_mean - O3_sd, ymax = O3_mean + O3_sd),
              alpha = 0.2, fill = "#2C7BB6") +
  scale_x_continuous(breaks = 0:23) +
  labs(
    title = "Évolution du taux horaire moyen d’ozone à Périgueux en 2023 (µg/m³)",
    x = "Heure de la journée",
    y = "Concentration moyenne d’ozone"
  ) +
  theme_minimal(base_size = 13) +
  theme(
    plot.title = element_text(size = 10),
    axis.title.x = element_text(size = 10),
    axis.title.y = element_text(size = 10),
    axis.text.x  = element_text(size = 9),
    axis.text.y  = element_text(size = 9)
  )

(plot_a / plot_b)

```
Ces deux graphiques montrent l'évolution temporelle de la concentration moyenne d'ozone, journalière en haut , et horaire en bas.

* On remarque ce qui ressemble à une saisonnalité annuelle et journalière, les périodes de forte concentration sont principalement en été et en milieu d’après-midi.



```{r, message=FALSE, warning=FALSE}

# Calculer O3 moyen par mois et heure
O3_heatmap_month <- data %>%
  group_by(mois, heure) %>%
  summarise(O3_mean = mean(O3, na.rm = TRUE)) %>%
  ungroup()

# Heatmap
plot_c = (ggplot(O3_heatmap_month, aes(x = heure, y = mois, fill = O3_mean)) +
  geom_tile(color = "white") +
  scale_fill_viridis_c(option = "C", name = "O₃ moyen \n (µg/m³)") +
  scale_x_continuous(breaks = seq(0, 23, 3)) +
  labs(
    title = "Concentration moyenne d’Ozone selon l’heure et le mois (Périgueux, 2023)",
    x = "Heure de la journée",
    y = "Mois"
  ) +
  theme_minimal(base_size = 13) +
  theme(
    plot.title = element_text(hjust = 0.5, face = "bold",size = 10),
    panel.grid = element_blank()
  ))

# affichage dynamique
ggplotly(plot_c)

```

Cette heatmap donne la même information que les graphiques précédents, on constate une forte saisonnalité.



## Matrices de correlation

### Matrice de corrélation de Pearson
```{r, message=FALSE, warning=FALSE}

# créer la matrice de pearson
Mat_pearson = cor(data[,-c(1,2,27,28)],method = "pearson",use = "pairwise.complete.obs")

#représentation graphique
corrplot(Mat_pearson, 
         type = "upper",
         title = "", 
         diag = FALSE,  
         tl.col = "black",
         tl.srt = 45)


```

### Matrice de corrélation de Spearman
```{r, message=FALSE, warning=FALSE}

# créer la matrice de spearman
Mat_spearman <- cor(data[,-c(1,2,27,28)], method = "spearman", use = "pairwise.complete.obs")
 
#représentation graphique
corrplot(Mat_spearman,
  type = "upper",
  title = "",
  diag = FALSE,
  tl.col = "black",
  tl.srt = 45)


```

Les matrices de corrélation mettent en évidence les relations monotones entre les variables.
Les coefficients élevés soulignent les associations les plus fortes.

* On voit que la pluie ne semble pas influencer l'ozone.

* Les 3 variables de température donnent une information presque identique, on utilisera donc juste la temparture.

* Enfin, les variables : "NO", "PM10", "temperature", "NO2", "pression", "humidite", "vent_moyen", ont un lien monotone fort avec l'ozone, qu'il convient de visualiser.


## Nuages de points

Sur la base des matrices de corrélation j'ai représenté les nuages de points de l'ozone avec 7 variables d'intérêt. 
```{r, message=FALSE, warning=FALSE}

# Variables sélectionnées
vars_select <- c("NO", "PM10", "temperature", "NO2", "pression", "humidite", "vent_moyen")

# Transformation en long
data_long_sel <- data %>%
  select(O3, all_of(vars_select)) %>%
  pivot_longer(cols = all_of(vars_select),
               names_to = "Variable",
               values_to = "Valeur")

#Créer le graphique 
plot_d <- ggplot(data_long_sel, aes(x = Valeur, y = O3)) +geom_point(alpha = 0.4, color = "#1F78B4", size = 0.8) +
  facet_wrap(~ Variable, scales = "free_x", ncol = 3) +
  labs(
    title = "Relations entre l'ozone et les principales variables explicatives",
    x = "",
    y = "Concentration d’Ozone (µg/m³)"
  ) +
  theme_minimal(base_size = 11) +
  theme(
    plot.title = element_text(hjust = 0.5, face = "bold"),
    strip.text = element_text(size = 10, face = "bold"),
    panel.spacing = unit(0.6, "lines")
  )

plot_d

```

Ces nuages de points en parallèle montrent les relations entre la concentration d’ozone et plusieurs variables explicatives. 

On voit que l’ozone :

* diminue avec l'humidité

* diminue de manière non linéaire avec les autres polluants  (NO,NO2,PM10)

* semble avoir une relation polynomiale avec la pression

* croît linéairement avec la température

* croît avec le vent moyen



## Évolution conjointe Ozone et température 
```{r, message=FALSE, warning=FALSE}

## ---- Évolution journalière ----

# Moyenne journalière O3 + température
O3_daily <- data %>%
  group_by(date_debut) %>%
  summarise(
    O3_mean = mean(O3, na.rm = TRUE),
    O3_sd = sd(O3, na.rm = TRUE),
    temp_mean = mean(temperature, na.rm = TRUE)
  )

# Graphique 1 : O3 + température (double échelle)
plot_e <- ggplot(O3_daily, aes(x = date_debut)) +
  geom_line(aes(y = O3_mean, color = "O₃"), linewidth = 0.9) +
  geom_line(aes(y = temp_mean * (max(O3_daily$O3_mean) / max(O3_daily$temp_mean)),
                color = "Température"),
            linewidth = 0.9, linetype = "dashed") +
  scale_y_continuous(
    name = "Concentration d’Ozone (µg/m³)",
    sec.axis = sec_axis(~ . * (max(O3_daily$temp_mean) / max(O3_daily$O3_mean)),
                        name = "Température (°C)")
  ) +
  scale_color_manual(values = c("O₃" = "#2C7BB6", "Température" = "#D7191C")) +
  labs(
    title = "Évolution journalière de l’ozone et de la température (Périgueux, 2023)",
    x = "Date",
    color = ""
  ) +
  theme_minimal(base_size = 9) +
  theme(
    legend.position = "none",
    plot.title = element_text(hjust = 0.5, face = "bold"),
    axis.title.y.left = element_text(color = "#2C7BB6"),
    axis.title.y.right = element_text(color = "#D7191C")
  )


## ---- Cycle journalier ----

O3_hourly <- data %>%
  group_by(heure) %>%
  summarise(
    O3_mean = mean(O3, na.rm = TRUE),
    O3_sd = sd(O3, na.rm = TRUE),
    temp_mean = mean(temperature, na.rm = TRUE)
  )

# Graphique 2 : par heure avec double échelle
plot_f <- ggplot(O3_hourly, aes(x = heure)) +
  geom_line(aes(y = O3_mean, color = "O₃"), linewidth = 1) +
  geom_line(aes(y = temp_mean * (max(O3_hourly$O3_mean) / max(O3_hourly$temp_mean)),
                color = "Température"),
            linewidth = 0.9, linetype = "dashed") +
  scale_x_continuous(breaks = 0:23) +
  scale_y_continuous(
    name = "Concentration d’Ozone (µg/m³)",
    sec.axis = sec_axis(~ . * (max(O3_hourly$temp_mean) / max(O3_hourly$O3_mean)),
                        name = "Température (°C)")
  ) +
  scale_color_manual(values = c("O₃" = "#2C7BB6", "Température" = "#D7191C")) +
  labs(
    title = "Cycle journalier de l’ozone et de la température (2023)",
    x = "Heure de la journée",
    color = ""
  ) +
  theme_minimal(base_size = 9) +
  theme(
    legend.position = "none",
    plot.title = element_text(hjust = 0.5, face = "bold"),
    axis.title.y.left = element_text(color = "#2C7BB6"),
    axis.title.y.right = element_text(color = "#D7191C")
  )

# Affichage empilé
plot_e / plot_f

```

Les graphiques illustrent l’évolution conjointe de l’ozone et de la température, à l’échelle journalière et horaire.

La saisonnalité observée précédemment s’explique en partie par la corrélation positive entre ces deux variables :

* les concentrations d’ozone augmentent lorsque la température s’élève, durant l’été et l'après midi.




```{r, message=FALSE, warning=FALSE}

# Calculer la température moyenne par mois et heure
temp_heatmap_month <- data %>%
  group_by(mois, heure) %>%
  summarise(temp_mean = mean(temperature, na.rm = TRUE)) %>%
  ungroup()

# Heatmap température
plot_g = ggplot(temp_heatmap_month, aes(x = heure, y = mois, fill = temp_mean)) +
  geom_tile(color = "white") +
  scale_fill_viridis_c(option = "A", name = "Température (°C)") +
  scale_x_continuous(breaks = seq(0, 23, 3)) +
  labs(
    title = "Température moyenne selon l’heure et le mois (Périgueux, 2023)",
    x = "Heure de la journée",
    y = "Mois"
  ) +
  theme_minimal(base_size = 10) +
  theme(
    plot.title = element_text(hjust = 0.5, face = "bold"),
    panel.grid = element_blank()
  )

# Affichage des deux heatmap
plot_c / plot_g

```

Ces deux heatmap nous confirment ce que nous venons d'observer.



## L'influence de la direction du vent.

On calcul le rapport de corrélation $\eta^2$, de l'ozone en fonction des modalité de la direction du vent.

```{r, message=FALSE, warning=FALSE}

rapport_correlation_variance <- function(x, y) {
  # Supprimer les NA
  df <- data.frame(x = x, y = y) %>% na.omit()
  
  n <- nrow(df)
  var_totale <- var(df$x)
  
  # Calcul de la somme pondérée des variances intra-groupes
  somme_intra <- df %>%
    group_by(y) %>%
    summarise(nk = n(), var_k = var(x)) %>%
    summarise(somme = sum(nk * var_k)) %>%
    pull(somme)
  
  eta2 <- 1 - somme_intra / (n * var_totale)
  return(eta2)
}

# calcul du rapport de correlation
eta2_o3_vent <- rapport_correlation_variance(data$O3, data$vent_secteur)
print(paste("η² = " ,round(eta2_o3_vent,5)))

```
La valeur du rapport de corrélation $\eta^2$ = 0,0976 indique que la direction du vent explique environ 9,8 % de la variabilité des concentrations d’ozone.


Autrement dit, la direction du vent a un effet faible mais non nul sur le niveau d’ozone.

Visualisons cet effet.


```{r, message=FALSE, warning=FALSE}

# Boxplot O3 par secteur
plot_j <- ggplot(data, aes(x = vent_secteur, y = O3)) +
  geom_boxplot(fill = "#2C7BB6", alpha = 0.7) +
  labs(
    title = "Distribution de l'Ozone selon le secteur de vent",
    x = "Direction du vent",
    y = "Concentration d’Ozone (µg/m³)"
  ) +
  theme_minimal()

# affichage interactif
ggplotly(plot_j)

```
Ces boxplots montrent la distribution des concentrations d’ozone selon la direction du vent.
On observe que :

* Les concentrations sont moins élevées pour les vents d'est, du sud-est, et du nord-est
* Les vents d’est présentent les concentrations les plus faibles
* La dispersion est globalement symétrique dans tous les secteurs




# Conclusion

Cette analyse exploratoire permet de modéliser le comportement de l'ozone ($O_3$) à Périgueux en 2023 selon trois dynamiques :

## 1. Dépendance thermique et saisonnière
L’ozone suit un cycle saisonnier (pic estival) et diurne (maximum en milieu d'après-midi) dicté par le rayonnement solaire. Les graphiques à double échelle confirment la température comme principal vecteur positif des réactions photochimiques. À l'inverse, l'humidité relative s'impose comme le plus fort prédicteur négatif.

## 2. Antagonisme avec les polluants de combustion
Les corrélations (Pearson/Spearman) et nuages de points révèlent une relation inverse et non linéaire avec le bloc $NO$, $NO_2$ et $PM_{10}$. L'effondrement de l'$O_3$ face aux forts taux de monoxyde d'azote illustre le phénomène chimique de titration par les émissions routières locales.

## 3. Dynamique éolienne et dispersion
La mécanique de l'air agit à deux niveaux :
* Intensité : La vitesse du vent est positivement corrélée à l'ozone, suggérant un apport par transport de masse d'air.
* Direction : Le rapport de corrélation ($\eta^2 = 0.0976$) prouve que la provenance du vent explique 10 % de la variance. Les flux d'Est, Nord-Est et Sud-Est se démarquent par des concentrations plus faibles.














